臺灣高等法院刑事判決　　　　　　　　　　　　　九十三年度交上訴字第一一五號
　　上　訴　人　臺灣板橋地方法院檢察署檢察官
　　被　　　告　丙○○
　　選任辯護人　陳金漢律師
右上訴人因被告過失致死等案件，不服臺灣板橋地方法院九十二年度交訴字第一七六
號，中華民國九十三年五月二十七日第一審判決（起訴案號：臺灣板橋地方法院檢察
署九十一年度偵續字第一一九號），提起上訴，本院判決如左：
    主      文
上訴駁回。
    理      由
一、公訴意旨以：被告丙○○為臺北縣土城市○○路○段一四九巷十二號一樓奇青企
    業股份有限公司（以下簡稱奇青公司）司機，為從事駕駛業務之人，民國九十年
    八月十九日凌晨一時三十分許，駕駛奇青公司所有ＤＢ─二三五三號自用小貨車
    ，沿臺北縣中和市○○路由南往北行駛，途經臺北縣中和市華中橋南端近第五十
    號路燈處，本應注意車前狀況，作隨時停車之準備，並採取必要之安全措施，且
    依當時狀況，又無不能注意之情形，竟疏未注意減速慢行冒然行駛，適有何俊賢
    （原審另案審理中）酒後高速駕駛ＣＪ─七四二三號自用小客車，與陳聰明駕駛
    ，附載甲○○○（陳聰明之妻）、乙○○（陳聰明之女），由臺北縣中和市○○
    路往臺北市○○路在遵行車道行駛之車號ＢＷ─四七六一號自用小客車對撞，致
    陳聰明、何俊賢所駕駛車輛均受撞逆時針打轉，何俊賢所駕駛車輛彈回往中和方
    向車道內側，陳聰明所駕駛車輛則往萬華方向橋邊偏靠，而被告丙○○因預留距
    離過短，不及煞車而撞擊前方打轉由陳聰明所駕駛車輛，陳聰明因受二次撞擊後
    ，車內人員平衡失控，陸續撞擊車體，致陳聰明受有顱內嚴重出血之傷害，嗣休
    克送醫不治死亡；甲○○○受有全身多處創傷，小腸破裂等傷害；乙○○受有左
    橈尺骨骨折並脫臼之傷害，因認被告涉犯刑法第二百七十六條第二項業務過失致
    死罪、同法第二百八十四條第二項業務過失傷害罪嫌。
二、訊據被告固坦承為奇青公司之司機，於右揭時地駕駛奇青公司所有ＤＢ─二三五
    三號自用小貨車與他車發生碰撞而肇事之事實，然堅決否認有何業務過失致死、
    業務過失傷害行為，辯稱當時並未撞擊被害人陳聰明所駕駛ＢＷ─四七六一號自
    用小客車，僅撞及何俊賢所駕駛ＣＪ─七四二三號自用小客車等語。
三、公訴人認被告丙○○涉有右揭犯行，無非以被告之供述、告訴人乙○○之指訴、
    事故現場照片、道路交通事故調查報告表、交通事故鑑定函、相驗屍體證明書、
    法醫驗斷書、診斷證明書為依據。惟按犯罪事實之認定，應憑證據，如無相當之
    證據，或證據不足以證明，自不能以推測或擬制之方法，以為裁判之基礎。經查
    ：
    (一)陳聰明駕駛ＢＷ─四七六一號自用小客車，附載甲○○○、乙○○於右揭時地
      發生車禍，陳聰明因受有顱內嚴重出血之傷害，嗣休克送醫不治死亡，業經檢
      察官督同法醫師相驗鑑定明確，製有相驗屍體證明書、驗斷書在卷可稽，而甲○○○受有全身多處創傷，小腸破裂等傷害，乙○○則受有左橈尺骨骨折並脫
      臼之傷害，業據告訴人甲○○○、乙○○於警詢、偵查中指訴甚詳，並有卷附
      驗傷診斷書可憑，然陳聰明之死亡與甲○○○、乙○○身體所受傷害，是否緣
      於被告過失行為所致，仍應依積極證據佐證。
    (二)被告丙○○雖否認曾駕駛ＤＢ─二三五三號自用小貨車與被害人陳聰明駕駛車
      輛發生碰撞，且稱渠所駕駛車輛僅撞擊何俊賢所駕駛ＣＪ─七四二三號自用小
      客車云云。惟查：卷附道路交通事故調查報告表之事故現場圖所示煞車痕跡，
      係由約相對於第五十號路燈之中和往臺北方向內側快車道近分道線處開始，向
      右跨越分道線至同向外側快車道上，延至距離散落車牌處尚有五點五公尺之處
      終止（其上誤載為二點六公尺，然該圖比例尺為每格長度表示二公尺，而上開
      距離圖示約將近三格，故應以附件一草圖所載之五點五公尺較為準確），總計
      長約十三點三公尺。此一煞車痕跡之終點，通常即為車輛停止或發生碰撞之處
      ，參諸何俊賢供陳肇事時車速約八十公里（參見九十年度相字第八九五號偵查
      卷第六十頁偵訊筆錄）、證人甲○○○於原審到庭具結證稱看到對面分隔島有
      車子過來，伊告訴陳聰明要注意就已經來不及等情，則陳聰明與何俊賢所分別
      駕駛之上開車輛應係以高速碰撞，衡情，在碰撞處即煞車痕終點處應有大量散
      落物遺留，然觀諸上開道路交通事故調查報告表記載及現場照片所示，該煞車
      痕終點處並無散落物分佈，且距離散落物集中處至少尚有約六公尺以上之遙，
      是上開煞車痕跡終點處應非陳聰明與何俊賢撞擊之處，自足認上開煞車痕跡即
      非陳聰明駕駛之車輛所遺留。再參酌被告丙○○迭於警詢、偵查及原審供陳因
      事發突然，煞車不及始發生車禍，之後煞車因碰撞而損壞等語，則上開煞車痕
      跡應係被告丙○○見陳聰明與何俊賢所駕車輛在華中橋中和往臺北方向之內側
      快車道相互碰撞後，隨即煞車並向右往外側快車道閃躲時所留，較符常情。另
      觀諸上開偵查卷卷附現場照片第十頁之三張照片，顯示華中橋由中和市往臺北
      市方向之外側快車道相對於內側快車道車牌掉落處，留有多道平行於分向線之
      刮痕（事故現場照片確有顯示，道路交通事故調查報告表雖未載明，應係漏載
      ），包含靠近內、外快車道分向線與快慢車道分隔島之刮痕，約與車身寬度大
      致相當，而其刮痕之延申處約與陳聰明所駕車輛最後靜止處所遺留之油漬水跡
      方向大致相同，且其起點約與(一)所述陳聰明所駕車輛逆時鐘方向旋轉時所遺留
      之大圓周刮痕終點大致相近，又上開煞車痕跡係向右閃避時緊急煞車所產生，
      依據物理學之原理，車身向右轉動之時，其重心將會集中於右側車身，是上開
      煞車痕跡，應係右方車輪所遺留之痕跡，再觀諸上開偵查卷第五十六頁反面以
      下所附現場照片第十七頁、第十四頁、第十頁及同卷第七十頁所附車損照片，
      顯示第十七頁照片所示之煞車痕跡終點侵入外側快車道至約與第十頁下方照片
      中分向線下方第一道刮痕往中和方向延伸處、被告所駕車輛車頭中央部位輕微
      受損以及陳聰明所駕車輛車頭右方有撞擊痕跡，堪認被害人陳聰明之車輛於華
      中橋中和市往臺北市方向內側快車道與何俊賢所駕車輛發生(一)所述之第一次碰
      撞，因而沿逆時鐘方向打轉至同向外側快車道時，適駕車尾隨後方之被告，突
      見前方事故而煞車向右閃躲，因陳聰明所駕車輛繼續打滑至外側車道，仍不及
      閃避，在煞車痕跡終點附近撞擊陳聰明所駕車輛之右前方車頭，並繼續往臺北
      方向推擠，將陳聰明所駕車輛推上快慢車道分隔島卡住後，被告駕駛之車輛並
      因撞擊而煞車失靈，再向臺北方向滑行約四十公尺後停止（見上開偵查卷第五
      十六頁反面以下所附現場照片第十四頁及第十六頁被告所駕車輛滑行路線及停
      止之處留有油漬，應為煞車油漬，與被告供承煞車失靈之情相符）。又臺灣省
      臺北縣區車輛行車事故鑑定委員會、臺灣省車輛行車故覆議鑑定委員會鑑定結
      果，亦認何俊賢駕駛自小客車，行經肇事地點，跨越分向限制線侵入對向車道
      ，其左前車頭於往臺北方向內側車道內撞擊對向措手不及之陳聰明所駕駛自小
      客車左前頭後，二車均逆時針打轉，何俊賢所駕駛之車滑回往中和方向之內車
      道逆向停止，陳聰明所駕駛之車則滑行至外側車道，被告駕駛之自小貨車見前
      方突發狀況，即順現場圖示之剎車痕走向剎車向右偏閃至外側車道，適陳聰明
      之車亦滑向外側車道，被告之車閃避不及車頭再與陳聰明之車右前車頭撞擊，
      陳聰明之車順撞擊之勢倒退滑行卡於快慢車道分隔島上，被告之車則向前滑行
      停於約五十公尺外，有各該委員會函及鑑定意見書各一份存卷可按，是被告所
      辯並未撞擊陳聰明所駕車輛云云，尚難採信。
    (三)被告所駕駛車輛固曾與被害人陳聰明所駕駛車輛發生碰撞，然查：
  　  (1)何俊賢於九十年八月十九日凌晨一時三十分許酒後駕駛車牌號碼ＣＪ─七四
        二三號自小客車，沿跨臺北縣、市之華中橋往中和市方向行駛，途經華中橋
        南端近第二十五號路燈前之內側快車道上，原應注意汽車在劃有分向限制線
        雙向二車道行駛時，不得駛入來車之車道內，且依當時狀況，又無不能注意
        之情形，竟疏未注意控制行車方向貿然跨越分向限制線即雙黃線（下稱雙黃
        線）而駛入來車車道內，適有陳聰明駕駛車牌號碼ＢＷ─四七六一號自小客
        車（其上附載甲○○○《陳聰明之妻》、乙○○《陳聰明之女》二人）沿華
        中橋往臺北市方向在內側快車道行駛，致何俊賢所駕駛之上開自小客車迎面
        撞及陳聰明所駕駛之上開自小客車，造成陳聰明受有顱內出血等傷害，經送
        醫仍不治死亡，而甲○○○受有創傷多處、小腸破裂等傷害，乙○○則受有
        左手橈尺骨骨折並脫臼之傷害等事實，業據何俊賢於警詢及偵查時供承不諱
        ，其於警詢時供稱「我於八月十八日二十一時許，從中和市自宅開車外出到
        臺北市北投地區散散心，一直到八月十九日一時許要返家途中，行駛至華中
        橋快車道上，後面大貨車一直向我打遠光燈，我就自左側變換車道跨越行車
        分向限線（雙黃實線），致與對向（中和往臺北）之自小客車ＢＷ─四七六
        一號對撞，之後我就不醒人事直到清醒過來時人已經在林口長庚醫院中。」
        、「（車禍當天你是否有喝酒？精神狀況如何？）有喝半瓶啤酒。不錯。」
        、「（經永和耕莘醫院抽血檢測值為Ethyl alcohol結果值為６，換算成酒
        測器之呼氣值為0.03mg/l，是否你本人之檢測報告？）是。」等語（參見九
        十年度相字第八九五號偵查卷第五八反面至第五九頁反面）；於偵查中供稱
        「（車禍時你從臺北往中和，車號？）ＣＪ─七四二三號自小客車，從臺北
        往中和。」、「（為何會撞向對向車道？）因後面有一車一直要超車，一直
        閃大燈，我閃向對面去就被撞。」（參見同上偵查卷第五五頁及其反面）、
        「（你承認有撞到乙○○他們？）是。」等語（參見九十年度偵字第一九六
        三一號偵查卷第五頁反面、第六頁），並據告訴人甲○○○於警詢時指稱「
        當時我跟我先生及我女兒於九十年八月十九日０時許，從桃園市○○路五六
        號我妹妹家出發，行駛北二高至中和交流道下來，行駛到華中橋上時，突然
        發現前面有一部車朝我們行駛之方向急駛而來，當時我一直叫我先生的名字
        ，而我先生一直往右邊轉方向盤，因對方自小客ＣＪ─七四二三車速太快，
        因而閃避不及而撞上，之後我就一直喊救命，過不久救護車就到達現場，然
        後我就不醒人事了，直到我清醒過來時，人已經在臺北市臺大醫院急診室了
        。」等語（參見九十年度相字第八九五號偵查卷第六一頁反面至第六二頁反
        面），於偵查中指證「（坐何位？何人撞？）司機旁，是對向車子所撞。」
        等語（參見同上偵查卷第五五頁反面），另告訴人乙○○於警詢時指稱「於
        九十年八月十九日一時三十分許，在中和市華中橋上快車道內側，行駛方向
        為中和往臺北市方向，我當時乘坐在自小客ＢＷ─四七六一號後座，由我父
        親陳聰明駕駛。」、「當時我跟我父母於九十年八月十九日０時許，從桃園
        市○○路五六號我阿姨家出發，行駛北二高至中和交流道下來，行駛到華中
        橋上時，突然發現前面有一部車朝我們行駛之方向急駛而來，當時我只聽到
        我母親一直叫我父親的名字，而我父親一直往右邊轉方向盤，而我也感到撞
        擊力量很人，而我就暈倒了，清醒過來時人已經在臺北市和平醫院急診室內
        了。」等語（參見同上偵查卷第六五頁及其反面），於偵查中指稱「（車被
        何車所撞？）被來車所撞。」等語（參見同上偵查卷第五五頁反面），並有
        道路交通事故調查報告表一份、現場照片四十四幀在卷可憑。
      (2)觀諸上開卷附道路交通事故調查報告表之事故現場圖及現場照片四十四幀，
        其中九十年度相字第八九五號偵查卷第五十六頁反面所附現場照片第四頁、
        第八頁及第九頁，顯示於華中橋上中和往臺北方向之內側快車道上留有大量
        散落物，且二車之擋風玻璃係分別散落於雙黃線二側之快車道上；而第九頁
        下方之現場照片則顯示有多道大小、長度不同之逆時鐘刮地痕，右邊部分呈
        現較小圓周之刮地痕跡，左邊部分則呈現較大圓周之刮地痕分佈；再對照第
        四頁下方照片及第八頁上方現場照片所示油漬痕跡，係以雙黃線下方（即中
        和往臺北方向之內側快車道）之玻璃散落物附近為起點，分別向上跨越雙黃
        線至何俊賢所駕車輛停止之處及向下至分道線處，遺留二道不同圓周大小之
        油漬及散落物，足證何俊賢與被害人陳聰明分別駕駛前揭車輛對撞之撞擊點
        應為前揭第九頁下方現場照片所示玻璃散落物靠近雙黃線之附近，且碰撞之
        後，何俊賢所駕駛之車輛係前開同一照片所示右邊之小圓周刮痕沿逆時鐘方
        向旋轉，並遺留如第四頁下方現場照片所示之油、水痕跡及散落物至停止之
        處，而陳聰明所駕車輛始按上開第九頁下方現場照片左側所示之大圓周多道
        刮痕沿逆時鐘方向旋轉，並遺留如前揭照片所示之大量散落物及油漬水跡。
      (3)被告所駕駛車輛於被害人陳聰明與何俊賢所駕駛車輛發生碰撞後，固曾撞及
        被害人陳聰明所駕駛車輛。惟按刑法上之過失犯，以行為人對於犯罪結果之
        發生按其情節應注意，並能注意，而不注意者，始克相當；若事出突然，依
        當時情形，不能注意時，縱有結果發生，仍不得令負過失責任，而在公用道
        路上通行，各使用該公用道路之道路使用人（簡稱用路人），不論行人或車
        輛駕駛人均有遵守道路交通安全規則及相關交通法令之規範，以保持道路交
        通之通行安全，且因各用路人有遵守相關道路交通安全規則之義務，亦因而
        使一般用路人對於其他同時使用該道路之用路人亦會遵守相關道路交通安全
        規則之信賴，而有所謂信賴原則之適用。又雖依道路交通安全規則第九十四
        條第一項及第三項規定，汽車在同一車道行駛時，除擬超越前車外，後車與
        前車之間應保持隨時可以煞停之距離、汽車行駛時，駕駛人應注意車前狀況
        及兩車併行之間隔，並隨時採取必要之安全措施，惟此一規定應於汽車駕駛
        人在得以注意防範之範圍內，因有過失而疏於注意防範致發生車禍事故時，
        方得課以該汽車駕駛人以肇事責任。本件情形中，陳聰明係駕車行駛於華中
        橋上由中和往臺北方向之內側快車道，被告則係駕車在陳聰明後，被告本可
        信賴用路人遵守交通安全規則，不跨越雙黃線駛入對向車道，亦可信賴用路
        人正常往前行駛於快車道上，而不任意變換車道，甚至向後旋轉變換車道行
        進，詎何俊賢駕車於華中橋上由臺北往中和方向行駛時，竟突然跨越雙黃線
        駛入陳聰明之車道，前方之陳聰明不及反應遂與何俊賢駕駛車輛對撞，陳聰
        明所駕車輛並因反向作用力沿逆時鐘方向打轉至同向外側快車道上，車身並
        反轉為逆向之方向，被告駕車在後見狀隨即煞車並向右轉至同向外側快車道
        欲行閃避時，仍因煞車不及，致與陳聰明駕駛之車輛在煞車痕跡終點處發生
        輕微碰撞等情，已如前述。再觀諸道路交通事故調查報告表記載及現場照片
        所示，被告遺留煞車痕之終點與前開(一)所認定陳聰明與何俊賢駕車第一次碰
        撞之處，即玻璃散落物分佈點附近，二點分別做垂直線至快慢車道分隔島後
        ，其水平直線距離在圖上顯示約有四格之多，以每格代表二公尺之比例尺，
        二點間之水平直線距離約有八公尺，且被害人陳聰明所駕車輛長度依比例尺
        換算後約在四至五公尺間（參見九十年度相字第八九五號偵查卷第十四頁、
        第五十六頁反面以下所附現場照片第八頁上方、第九頁下方照片），二者相
        差尚有三至四公尺之多，堪認陳聰明與何俊賢車輛第一次碰撞後，應有因強
        大反作用力而產生逆向即往中和方向旋轉後退之情。再者，被告於陳聰明與
        何俊賢駕車第一次碰撞後，已向右即外側快車道閃避等情，亦如前述，是足
        認被告當時應有注意車前狀況，並採取適當反應措施，若非陳聰明所駕車輛
        向外側快車道打滑，被告亦應可及時閃避。依上所述，被告已依相關交通規
        則保持安全距離正常駕車行駛，亦信賴他人正當駕駛，實無從預料何俊賢會
        有上開違規情形，更無從預見陳聰明所駕車輛會因強大反作用力逆向退後約
        三至四公尺並打轉至外側快車道上，被告原先之閃避作為，因上開無法預料
        之情況致無法及時有效煞停及閃躲，實非被告得以注意防範之範圍內，揆諸
        前揭說明，自難認被告對於本件車禍之發生有何肇事責任存在。又本件車禍
        前經檢察官送請臺灣省臺北縣區車輛行車事故鑑定委員會鑑定結果，亦於肇
        事分析二(四)中說明「劉車於內側車道見前方狀況，已偏閃至外側車道，然前
        方陳車因受撞擊而打轉滑向外側車道劉車前方，劉車撞擊陳車應屬無法防範
        之情形。」，並於鑑定意見中表示「一何俊賢駕駛自小客車跨越分向限制線
        ，引發連續撞擊，為肇事原因。二陳聰明駕駛自小客車與丙○○駕駛自小客
        車均無肇事因素。」，覆議意見結論亦照原鑑定意見，僅將鑑定意見修正為
        「何俊賢駕駛自小客車，跨越分向限制線，且嚴重超速行駛引發連環事故，
        為肇事原因」，此有臺灣省臺北縣區車輛行車事故鑑定委員會九十一年九月
        十九日北鑑字第九一一一○五號函檢送之鑑定意見書及臺灣省車輛行車事故
        覆議鑑定委員會九十二年六月二十日府覆議字第九二一○四九二號函附卷可
        參。從而，足認被告就本件車禍應無肇事因素，即無過失之責任。
    綜右理由，本件車禍之發生，依當時情形，係何俊賢駕駛自用小客車，於跨越雙
    黃線即分向限制線，違規駛入陳聰明來車之車道，且未注意車前狀況而撞擊陳聰
    明所駕駛之自用小客車左前側車身所致，被告丙○○發現上開車禍隨即煞車並向
    右閃避，然因無從預料前方車輛會遭對向車道逆向行駛之車輛撞擊，並進而因強
    大反向作用力逆向倒退及打轉滑向外側車道，因而原先保持之安全距離無法煞停
    且不及閃躲，應屬無從予以注意防範之情形，自難認其駕車肇事行為有何過失責
    任。此外，復查無其他積極證據足資證明被告有何業務過失致死、業務過失傷害
    犯行，應認公訴意旨所指被告涉嫌業務過失致人於死、業務過失傷害犯罪行為，
    均屬不能證明。
四、原審認被告犯罪不能證明，而為無罪之諭知，經核並無不合，檢察官仍以被告於
    車禍發生前距離現場應有相當距離，且當時視線良好，所駕駛車輛高度較一般車
    輛高，應可避免結果發生，指摘原審判決不當，而提起上訴，為無理由，應予駁
    回。
據上論斷，應依刑事訴訟法第三百六十八條判決如主文。
本案經檢察官吳慎志到庭執行職務
中    華    民    國      九十三      年      八      月     三十一     日
                            臺灣高等法院交通法庭
                                審判長法  官  許  國  宏
                                      法  官  洪  光  燦
                                      法  官  林  勤  純
右正本證明與原本無異。
檢察官如不服本判決應於收受送達後十日內向本院提出上訴書，未附理由時應於提起
上訴後十日內向本院補具上訴理由書（均應按被告人數提出繕本）。
被告不得上訴。
                                      書記官  葉  瑩  庭
中    華    民    國      九十三      年      八      月     三十一     日
